【裁判字號】    92,重上更(二),16
【裁判日期】    920617
【裁判案由】    確認抵押權不存在
【裁判全文】
臺灣高等法院民事判決                          九十二年度重上更(二)字第一六號
    上  訴  人  甲○○
    訴訟代理人  魏錦芳律師
    複  代理人  白德孚律師
    被  上訴人  乙○○
    訴訟代理人  孫隆賢律師
    被  上訴人  丙○○
右當事人間請求確認抵押權不存在事件，上訴人對於中華民國八十九年二月十一日台
灣台北地方法院八十三年度重訴字第二三八號第一審判決提起上訴，並為訴之追加，
經最高法院第二次發回更審，本院判決如左：
    主      文
上訴及追加之訴均駁回。
第二審及發回前第三審訴訟費用由上訴人負擔。
    事實及理由
一、被上訴人丙○○經合法通知，未於言詞辯論期日到場，核無民事訴訟法第三百八
    十六條所列各款情形，茲依上訴人之聲請，就丙○○部分，准其一造辯論而為判
    決。
二、上訴人於原審請求：「一、確認被告（即被上訴人）乙○○就起訴狀附表所示不
    動產於民國八十一年十二月二十八日向台北市松山地政事務所設定之抵押權暨其
    所擔保之本金最高限額六百萬元之抵押債權不存在。二、被告（即被上訴人等）
    應協同原告（即上訴人）將民國八十一年十二月二十八日向台北市松山地政事務
    所就起訴狀附表所示不動產設定之最高限額新台幣陸佰萬元抵押權登記及八十二
    年三月十日就該不動產所為抵押權內容變更登記，予以塗銷」，嗣於本院前審追
    加請求：「一、確認上訴人與被上訴人乙○○間抵押債權不存在（追加部分）。
    二、確認被上訴人丙○○與乙○○間就起訴狀附表所示不動產於民國八十一年十
    二月二十八日向台北市松山地政事務所設定之抵押權暨其所擔保之本金最高限額
    抵押權六百萬元之抵押債權不存在。三、被上訴人應協同上訴人將八十一年十二
    月二十八日向台北市松山地政事務所就附表所示不動產設定之最高限額六百萬元
    抵押權登記及八十二年三月十日就該不動產所為抵押權內容變更登記，予以塗銷
    」，其請求之基礎事實相同，依民事訴訟法第四百四十六條第一項但書、第二百
    五十五條第一項但書第二款之規定，應予准許。
三、上訴人於本審減縮「協同塗銷登記」部分之上訴聲明，並追加「塗銷登記」部分
    之上訴聲明。其聲明為：「請求確認上訴人與被上訴人乙○○間暨被上訴人丙○
    ○與乙○○間就附表所示不動產供擔保之抵押債權均不存在。被上訴人就附表所
    示不動產於民國八十一年十二月廿八日向台北市松山地政事務所設定之抵押權及
    其擔保之本金最高限額抵押權新台幣陸佰萬元暨八十二年三月十日就上開不動產
    所為抵押權內容之變更登記應予塗銷」（見本審卷第一四九頁），其請求之基礎
    事實相同，依與民事訴訟法第四百四十六條第一項但書、第二百五十五條第一項
    但書第二、三款規定，應予准許。
四、被上訴人乙○○於本件訴訟中，曾以抵押債權人身分，聲請台灣台北地方法院拍
    賣抵押物（即系爭房屋），經執行法院以八十二年度執荒字第一０一五四號拍賣
    抵押物事件強制執行，嗣經台灣台北地方法院以八十三年度聲字第六九六號民事
    裁定，准予上訴人供擔保新台幣陸佰萬元後，就本件台灣台北地方法院八十三年
    度重訴字第二三八號民事訴訟判決確定前，強制執行程序暫予停止。惟被上訴人
    丙○○依上訴人與訴外人即買方聯文興業有限公司（簡稱聯文公司）所簽訂之買
    賣契約，於民國八十二年元月十八日將系爭房地移轉所有權登記至其名下，但上
    訴人主張買方聯文公司違約，經解除買賣契約後，為請求回復原狀，上訴人曾向
    台灣台北地方法院提起另件房屋所有權移轉登記事件（即八十二年度訴字第一五
    四九號），業經法院判決上訴人勝訴確定在案，但因系爭房屋當時仍受被上訴人
    乙○○聲請拍賣抵押物強制執行效力之影響，上訴人供擔保後，雖暫予停止拍賣
    程序，但系爭房屋仍在法院查封中，故上訴人尚難持所有權移轉登記事件之勝訴
    確定判決，向地政機關辦理系爭房屋所有權移轉登記回復上訴人為所有權人。系
    爭房屋自八十二年一月廿八日已為被上訴人丙○○移轉登記為所有權人，而丙○
    ○尚有其他第三人之債務，致其債權人即台北市第九信用合作社（簡稱九信合作
    社），乃以併案債權人身分，聲請台灣台北地方法院對登記丙○○名義之系爭房
    屋請求強制執行，因該他債權人九信合作社之聲請案，不受台北地方法院八十三
    年聲字第六九六號民事裁定暫予停止拍賣抵押物執行程序之拘束，故執行法院進
    行強制執行程序，上訴人雖提出聲明異議，但仍被執行法院裁定駁回，以致系爭
    房屋經執行法院繼續拍賣結果，業於九十一年十月卅日拍定由第三人買受，此有
    台灣台北地方法院民事執行處通知可證。系爭房屋業經台灣台北地方法院以八十
    二年度執字第一０一五四號拍賣抵押物強制執行事件，於九十一年十月三十日拍
    定在案，因拍賣條件為：「點交」、「抵押權拍定後均塗銷」。故系爭房屋所登
    記八十一年十二月廿八日兩造間之抵押權設定本金最高限額新台幣陸佰萬元及八
    十二年三月十日抵押權內容變更登記部分，均於系爭房屋拍定後，由法院通知地
    政機關塗銷等情，為兩造所不爭執，並有台灣台北地方法院民事執行處通知影本
    可稽（見本審卷第三八頁至第四二頁），足堪信為真實。本件抵押權登記已因拍
    定而塗銷，則上訴人請求「被上訴人就附表所示不動產於民國（下同）八十一年
    十二月廿八日向台北市松山地政事務所設定之抵押權及其擔保之本金最高限額抵
    押權新台幣陸佰萬元暨八十二年三月十日就上開不動產所為抵押權內容之變更登
    記應予塗銷」部分，已因無各該登記存在，故其權利欠缺保護必要要件，該塗銷
    登記部分為無理由，應予駁回。確認之訴部分，則牽涉拍賣價金優先受償問題。
    系爭房屋雖經法院拍定由第三人買受，但因涉及系爭房屋拍定後，被上訴人乙○
    ○可否因抵押權而優先受償之問題，在上訴人亦為乙○○之債權人下，被上訴人
    乙○○有優先權將影響上訴人之分配金額，上訴人請求本件確認之訴，依民事訴
    訟法第二百四十七條第一項規定，仍有即受確認判決之法律上利益，故得提起確
    認之訴。
五、上訴人主張：伊於民國八十一年十一月十六日與聯文公司就伊所有如附表所示之
    房地訂立買賣契約，以七百四十萬元之價格售與聯文公司，該公司已付第一、二
    次款一百八十萬元，雙方約定，伊應交付產權文件與聯文公司，由該公司持向銀
    行辦理貸款，用以給付五百六十萬元尾款。被上訴人丙○○係聯文公司之法定代
    理人，向伊表示可代辦過戶及貸款手續，伊乃出具授權書，並將過戶文件交與丙
    ○○代辦過戶、設定及貸款。惟丙○○未經授權，即代理伊與被上訴人乙○○訂
    立以丙○○與伊為連帶債務人之消費借貸契約，並將系爭不動產設定抵押權與乙
    ○○，係屬越權行為，對伊不生效力，伊與乙○○間並無上開抵押債權存在，故
    該抵押權設定登記應予塗銷。又系爭房地於八十一年十二月二十八日設定抵押權
    登記時，伊仍為所有人，丙○○於八十二年一月十八日擅將系爭房地登記在其名
    下，伊知悉後，以聯文公司未付清價款為由解除契約，訴請丙○○移轉所有權登
    記，已獲勝訴判決確定。雖被上訴人間已於八十二年三月十日將原登記抵押權設
    定人及連帶債務人為伊部分，向台北市松山地政事務所申請變更為丙○○，惟該
    變更登記，係由原登記衍生而來，原登記既未生效，則變更登記失所附麗，伊自
    得代位丙○○，請求乙○○塗銷前開變更登記等情，並聲明：(一)原判決廢棄；(二)
    請求確認上訴人與被上訴人乙○○間暨被上訴人丙○○與乙○○間就附表所示不
    動產供擔保之抵押債權均不存在。被上訴人就附表所示不動產於八十一年十二月
    廿八日向台北市松山地政事務所設定之抵押權及其擔保之本金最高限額抵押權新
    台幣陸佰萬元暨八十二年三月十日就上開不動產所為抵押權內容之變更登記應予
    塗銷。（原審為上訴人全部敗訴之判決，上訴人不服，提起上訴，並為訴之追加
    。本院八十九年度重上字第一五三號判決，駁回上訴人之上訴及追加之訴，經最
    高法院第一次全部廢棄發回，本院九十年重上更一字第一二四號判決，判決上訴
    人全部勝訴，亦經最高法院第二次全部廢棄發回）。
六、被上訴人乙○○則以：上訴人同意丙○○以系爭不動產貸款作為給付上訴人之尾
    款，上訴人並出具授權書，授權丙○○全權代為處理系爭房地過戶、貸款、設定
    等一切相關事宜，上訴人並在抵押權設定契約書及登記申請書上蓋章同意為連帶
    債務人，丙○○若非有權代理至少亦有表見代理，上訴人自應負授權人責任。乙
    ○○既向連帶債務人之一即丙○○交付借款，自發生借貸之效力。不得因丙○○
    取得借款後未支付買賣價金，即否認上訴人先前之授權行為。縱上訴人因受丙○
    ○之詐欺而欲撤銷其授權，乙○○因信任印鑑證明、授權書及抵押權設定契約始
    為本件借款而為善意第三人，上訴人亦不得對抗乙○○等語，資為抗辯。並聲明
    ：上訴駁回。被上訴人丙○○未於言詞辯論期日到場，亦未提出書狀為任何聲明
    及陳述。
七、本件經依民事訴訟法第四百六十三條準用同法第二百七十條之一第一項第三款規
    定，整理並協議簡化爭點及不爭執點後，兩造同意僅就言詞辯論時所陳述之事實
    及主張之法律關係為論斷（見本院重上卷第二四二頁）。查上訴人曾與訴外人聯
    文公司就系爭不動產簽訂買賣契約，聯文公司已交付部分價款，共計一百八十萬
    元，依約剩餘價款應於產權過戶後由買方持向銀行辦理貸款給付五百六十萬元，
    上訴人並授權丙○○就系爭不動產代為處理過戶、貸款、設定等事宜，且於八十
    一年十二月五日於公證處作成授權書，及丙○○以上訴人為設定義務人兼連帶債
    務人而設定系爭抵押權予乙○○等情，業據上訴人提出不動產買賣契約書、土地
    登記申請書、抵押權設定契約書、授權書、建築改良物登記簿等影本為證（見外
    放證物），復為被上訴人乙○○所不爭執，堪信為真實。是本件兩造之爭執點經
    本院前審協議及簡化整理（見本院重上卷第一七一頁）後為：(一)上訴人與丙○○
    間代理權是否存在？(二)丙○○是否逾越代理權？(三)乙○○是否為善意第三人？(四)
    抵押權與抵押債權是否有效？茲綜論如下：
    (一)按「法院於確定判決理由中，就訴訟標的以外當事人主張之重要爭點，本於當
      事人辯論之結果，已為判斷時，除有顯然違背法令之情形，或當事人已提出新
      訴訟資料，足以推翻原判斷之情形外，應解為在同一當事人就與該重要爭點有
      關所提起之他訴訟，法院及當事人對該重要爭點之法律關係，皆不得任作相反
      之判斷或主張，以符民事訴訟上之誠信原則」，最高法院八十四年度台上字第
      二五三○號判決可供參考（最高法院八十八年度台上字第二二三○號判決亦採
      相同見解）。上訴人另案對被上訴人提起請求塗銷抵押權登記事件（按：訴訟
      標的不同），業經最高法院八十八年台上字第四三一號判決上訴人敗訴確定，
      有該案民事判決可證（見本審卷第八四頁至第八八頁）。該案中最高法院認定
      略以：「經查系爭五百萬元借款，第一次係於八十一年十二月廿八日交付一百
      六十萬元，由王美慧設於華南商業銀行公館分行之第00000000000
      0號帳戶提取，有該銀行存摺存款交易明細帳單可稽。第二次於同年月三十日
      交付二百四十萬元：此因丙○○前以其員工即訴外人王祥鍊名義所有之台北市
      ○○○路四五八號十四樓房地，為王美慧設定最高限額抵押權九百六十萬元，
      向王美慧借款八百萬元，嗣丙○○以該房地向台北市第九信用合作社（下稱九
      信）辦理抵押借款，因九信要求塗銷王美慧之第一順位抵押權，始願撥款，王
      美慧乃於八十一年十二月廿九日先提出清償証明，塗銷原第一順位抵押權，翌
      日九信撥款九百萬元至王祥鍊帳戶，丙○○與王祥鍊依約將其中八百萬元返還
      與王美慧，再由該八百萬元中取出一百九十七萬六千元（原為二百四十萬元，
      經扣除前借款八百萬元積欠之利息七萬四千元及本件預扣利息二十五萬元與佣
      金十萬元，實付一百九十七萬六千元），將餘款六百零二萬四千元，由王祥鍊
      之配偶張柏賓設於九信古亭分行之帳戶，有九信覆函及存摺存款交易明細帳單
      可稽。第三次於八十二年一月五日交付一百萬元，由乙○○華南商業銀行第0
      00000000000號帳戶提領現金五十萬元，王美華華南商業銀行第0
      00000000000號帳戶提領六十五萬元，湊足一百萬元在華銀公館分
      行交付與丙○○，亦有各該銀行存款存摺足憑。前揭交款之事實，並經丙○○
      於上開刑事案中承認無訛，應認確有該五百萬元之借款。丙○○以聯文公司名
      義與上訴人簽訂系爭不動產買賣契約書，總價七百四十萬元，其中尾款部分，
      上訴人同意丙○○以系爭房地設定抵押貸得款項支付，經上訴人於前述刑事案
      中陳稱：『我配合她（丙○○）過戶，將房屋權狀等資料交給被告辦貸款』、
      『我透過仲介公司安排在八十一年十一月二十六日與丙○○簽約，當場交付現
      金一百五十萬元，……十二月五日為配合過戶到法院公證。』、『抵押權設定
      申請書上之印章是我的，我是在一疊空白紙上蓋的，我只授權被告辦過戶貸款
      ，貸到的錢是給我非給她。』等語，核與卷附買賣契約書、授權書、他項權利
      證明書相符。是以本件糾紛之發生，緣於丙○○未交付房屋尾款，倘丙○○依
      約交付房屋尾款，其款項之來源如何，當非上訴人所得過問。上訴人既為取得
      房屋尾款，而概括授權（於空白之抵押權設定契約書上蓋章）丙○○以買賣標
      的之房地為擔保品，向第三人（銀行或個人）借貸，則不得僅因丙○○未轉交
      貸得之款項，而否定其先前之授權行為。從而應認乙○○所稱：『依丙○○提
      出之抵押權設定契約書，記載上訴人為義務人兼連帶債務人，並蓋有上訴人之
      印鑑章，經核對該印文與上訴人交付丙○○經公証之授權書上之印文及印鑑証
      明上之印文均屬相同後，始同意辦理抵押，並於地政機關核發他項權利証書後
      ，將貸款分三次交付丙○○。』云云為可採。依抵押權設定契約書之記載，上
      訴人與丙○○均為連帶債務人，乙○○交付借款與丙○○，自難謂不發生借貸
      之效力。上訴人以借款當時，抵押房地並非丙○○所有，乙○○於伊不在場之
      情形下交付借款，『明知』設定抵押權之行為有瑕疵之主張，尚不足採」等語
      ，有該判決書可按，就重要爭點認定：丙○○以聯文公司名義與上訴人簽訂
      系爭不動產買賣契約書，總價七百四十萬元，其中尾款部分，上訴人同意丙○
      ○以系爭房地設定抵押貸得款項支付。上訴人為取得房屋尾款，而概括授權
      （於空白之抵押權設定契約書上蓋章）丙○○以買賣標的之房地為擔保品，向
      第三人（銀行或個人）借貸。依抵押權設定契約書之記載，上訴人與丙○○
      均為連帶債務人，乙○○交付借款與丙○○，自難謂不發生借貸之效力。本院
      審酌前開判決並無顯然違背法令之情形，而上訴人提出之訴訟資料，並不足以
      推翻原判斷，則兩造就與該重要爭點有關所提起之他訴訟，法院及當事人對該
      重要爭點之法律關係，皆不得任作相反之判斷或主張，本院依此原則，審酌相
      同資料而為相同之判斷。被上訴人丙○○既經合法授權，上訴人不得主張被上
      訴人丙○○有越權行為。
    (二)按「借據內印章及作押房契既均屬真正，雖由他人代為立據而除有確切反證外
      ，自應推定為本人授權行為」，最高法院三十七年上字第八八一六號判例可供
      參考。故被上訴人丙○○既持有所有權狀，印鑑證明、授權書、蓋有印文之土
      地登記申請書、抵押權設定約定書即應推定上訴人本人有授權行為。本人如否
      認有授權，應負舉證責任，證明其未授權。又「楊○慧與上訴人訂立買賣契約
      ，倘係以代理合建雙方之意思而為，縱未明示代理之旨，並以本人之名義為之
      ，惟其代理意思若為相對人所明知或可得而知，且本人已確定者，仍不妨成立
      代理」，最高法院七十六年年度台上字第二○五五號判決可供參考。上訴人主
      張：依據公證之授權書，上訴人係委任人，丙○○係受任人，上訴人與丙○○
      間具有代理關係，丙○○不得以自己名義與乙○○在土地登記申請書及抵押權
      ，並受領貸款，故丙○○逾越代理權之範圍云云。惟為乙○○所否認，並抗辯
      ：因見丙○○提出之抵押權設定契約書上載明上訴人為義務人兼連帶債務人，
      並蓋有上訴人之印鑑章，經核對該印文與上訴人交付丙○○經公證之授權書上
      之印文及印鑑證明上之印文均屬相同後，始同意辦理抵押，並於地政機關核發
      他項權利證書後，始將貸款分次交付予丙○○等語。經查，證人蕭雅文證稱：
      「丙○○說甲○○是她好友，林上班無時間出面，就用法院公證的授權書委任
      她全權處理，辦抵押貸款，借五百萬元，借款人是甲○○和丙○○」等語（見
      原審卷第一二○頁）。又上訴人與丙○○於八十一年十二月五日在台北地方法
      院公證處所作的授權書及印鑑證明為真正，為上訴人與乙○○所不爭執（見本
      院重上卷第一七一頁筆錄）；而公證授權書中記載：「委任人甲○○」、「受
      任人丙○○」、「委任之權限：就下列之不動產全權代為處理過戶、貸款、設
      定等一切相關事宜」，並蓋有「委任人甲○○」、「受任人丙○○」之印章，
      有該授權書可稽（見外放證物）；再依上訴人所提之抵押權設定契約書及登記
      申請書，其上載明甲○○（即上訴人）為「義務人兼連帶債務人」，被上訴人
      丙○○為「連帶債務人」並均蓋有上訴人之印章，上訴人對印文之真正亦不爭
      執，且上開授權書於委任之權限亦載明：「就下列之不動產全權代為處理過戶
      、貸款、設定等一切相關事宜」，被上訴人丙○○業經概括授權，甚為明確，
      則就被上訴人丙○○代理上訴人辦理貸款及抵押權登記，雖未於土地登記申請
      書及抵押權設定契約書上記載其為代理人，揆諸前開說明，亦不影響代理之效
      力。又被上訴人丙○○以自己名義為抵押借款之連帶債務人部分，係以自己名
      義為法律行為，直接對被上訴人丙○○發生效力，並不需要上訴人之授權，亦
      不生民法第一百零六條禁止自己代理、雙方代理之問題，上訴人主張被上訴人
      丙○○違反民法第一百零六條規定，尚有誤會。上訴人主張被上訴人丙○○越
      權代理云云，並未舉證以實其說，自不可採。由前開證據，足證借款人為上訴
      人及被上訴人丙○○二人。被上訴人乙○○主張：上訴人非借款人，本件借款
      人為丙○○云云，亦不可採。
    (三)上訴人於刑案中陳稱：「（問被告（即丙○○）有無詐騙你？）答：有，我在
      第一次交付五十萬元後，配合她過戶，將房屋權狀等資料交給被告（丙○○）
      辦貸款．．．」等語（見原審卷(二)第十一頁反面所附刑案筆錄影本）；上訴人
      於八十九年四月廿一日所提上訴理由狀亦主張：「查上訴人授權之目的，乃係
      就聯文公司尚欠之房屋尾款五六○萬元，以出賣之不動產向他人貸款，受償抵
      扣價金．．」（見本院重上卷第二九頁），丙○○於刑案中稱「．．．我是向
      甲○○（上訴人）說貸款下來，是作她的尾款」等語（見原審卷(一)第一二九頁
      反面所附之刑案筆錄）。再者，上訴人與聯文公司所訂之不動產買賣契約第十
      四條特約事項第二款約定：「乙方（上訴人）於簽約日起即不得再以本約不動
      產標的物為擔保品向銀行或第三人行次順位抵押設定及融資行為」，而買賣契
      約第二條第三款約定：「第三次付款：尾款伍佰陸拾萬元正配合甲方（聯文公
      司）辦理銀行貸款，若貸款成數不足，則以現金一次補足」，有該買賣契約書
      可稽（見外放證物），既謂上訴人應配合聯文公司貸款，當然不可能聯文公司
      或丙○○以其他財產貸款，而應係以系爭房地貸款，因系爭不動產當時尚未過
      戶，故以上訴人為義務人或兼為連帶債務人，而貸款人自係聯文公司或丙○○
      ，足見上訴人同意丙○○以系爭房地貸款，以支付買賣價金，但因尚未過戶，
      故先以上訴人為義務人兼連帶債務人，過戶後，上訴人部分之債務人與抵押人
      再為變更，甚為明確。
    (四)上訴人授權書雖未標示特別委任或特別授權字樣，惟委任契約為非要式契約，
      上訴人既已出具授權書，並提供數張印鑑證明，蓋用印鑑章於抵押契約書上，
      且授權書上記載「就下列之不動產全權代為處理過戶、貸款、設定等一切相關
      事宜」。按「解釋意思表示，應探求當事人之真意，不得拘泥於所用之辭句」
      ，民法第九十八條定有明文。又解釋意思表示應探求當事人之真意，法律既適
      用於一般社會大眾，其標準應貼近社會大眾客觀之認知，符合一般社會大眾之
      標準，而非嚴苛之法律人標準，否則將妨害交易安全，使一般社會大眾之第三
      人遭受其無法預期之損失，而有礙交易安全。蓋一般社會大眾並非專精法律之
      人，其依授權書之記載認為概括授權包括受領款項，但法院如採嚴苛之法律人
      標準，認授權未明白列舉，縱使概括授權亦不包括受領款項，將使社會大眾蒙
      受其無法預期之損害。易言之，一般社會大眾之標準與法律人之標準有其差距
      ，探求當事人之真意，應依客觀之一般標準。授權書中既言明「全權代為處理
      『貸款』、『設定』等『一切』相關事宜」，屬概括授權，依社會一般民眾之
      體會及標準，已包括受領借款權限在內。茍認授權貸款一切相關事宜，不包括
      受領款項，實與一般民眾之認知相違背，本院認前開授權，已足顯示包括受領
      借款在內，而無記明「受領款項」字樣之必要。上訴人將過戶文件交予代理人
      丙○○，且有授權書，其係為辦理過戶、設定及貸款，並提供數張上訴人不爭
      執之印鑑證明，且蓋用印鑑章於抵押契約書上，顯為概括授權，至臻明確。上
      訴人同意提供系爭不動產供設定抵押並貸款，以供被上訴人丙○○償還買賣價
      金尾款，並提供印鑑證明，且於抵押權設定契約書及申請書上蓋章，足見抵押
      權有效存在，至於抵押債權，即系爭五百萬元借款，乙○○亦分三次交付，第
      一次為八十一年十二月二十九日交付一百六十萬元，於前一日由王美慧設於華
      南商業銀行公館分行第000000000000號帳戶提取，有該銀行存摺
      存款交易明細帳單可稽（見原審卷(一)第三一、三二頁）；第二次為八十一年十
      二月三十日交付二百四十萬元，乙○○主張：此因丙○○前以其員工即訴外人
      王祥鍊名義所有之台北市○○○路四五八號十四樓房地，為王美慧設定最高限
      額抵押權九百六十萬元，向王美慧借款八百萬元，嗣丙○○以該房地向台北市
      第九信用合作社（下稱九信）辦理抵押借款，因九信要求塗銷王美慧之第一順
      位抵押權，始願撥款，王美慧乃於八十一年十二月廿九日先提出清償證明，塗
      銷原第一順位抵押權，翌日九信撥款九百萬元至王祥鍊帳戶，丙○○與王祥鍊
      依約將其中八百萬元返還王美慧，再由該八百萬元中取出一百九十七萬六千元
      （原為二百四十萬元，經扣除前借款八百萬元積欠之利息七萬四十元及本件預
      扣利息二十五萬元與佣金十萬元，實付一百九十七萬六千元），將餘款六百零
      二萬四千元，由王祥鍊設於九信雙園分社之帳戶0000000000000
      號轉入訴外人蕭雅文之配偶張柏賓設於九信古亭分行之帳戶等語，並提出九信
      活期性存款明細帳單及存摺為證（見原審卷(一)第一○五頁至第一○七頁），經
      核上開存款明細帳單及存摺，與乙○○所陳相符，自可憑採。第三次於八十二
      年一月五日交付一百萬元，由乙○○華南商業銀行第00000000000
      0號帳戶提領現金五十萬元，王美華華南商業銀行第00000000000
      0號帳戶提領六十五萬元，湊足一百萬元在華銀公館分行交付與丙○○，此有
      各該銀行存款存摺足憑（見原審卷(一)第一○八頁至第一一一頁），足見乙○○
      確實有交付借款予丙○○。
    (五)乙○○主張：本件為最高限額抵押，乙○○分三次交款，每次交款，丙○○並
      同時交付其簽發並經上訴人背書而款項相符之本票等語，並提出上開三紙本票
      為證（本票原本附於本院重上卷證物袋，影本附於本院重上卷第一六三頁）。
      查，上開三紙本票面額分別為一百六十萬元（發票日為八十一年十二月二十九
      日）、二百四十萬元（發票日為八十一年十二月三十日）、一百萬元（發票日
      為八十二年一月五日），發票人均為丙○○，此三紙本票之面額，均與前述乙
      ○○三次交付借款之金額相符，足見乙○○確有交付五百萬元借款予丙○○無
      訛，上訴人縱否認背書，惟其既為義務人，自不影響其應負義務人之物之擔保
      責任。
    (六)被上訴人丙○○既係上訴人之代理人，其本身復係連帶債務人，有抵押權設定
      約定書可證（見原審卷第五二頁），則乙○○既將五百萬元之款項交予丙○○
      ，自已發生給付效力，至於丙○○未將上開款項交付上訴人，屬其內部問題，
      自與乙○○無關。
    (七)上訴人確係提供系爭不動產，授權丙○○辦理貸款，以償還其價金，並無逾越
      代理之情事，既屬有權代理，亦不生表見代理問題。上訴人以被丙○○詐欺而
      欲撤銷對丙○○之授權，然依民法九十二條第二項，其撤銷不得對抗善意第三
      人即乙○○，上訴人既願提供系爭不動產設定抵押貸款，並為連帶債務人，而
      乙○○已交付五百萬元予丙○○，依法已生給付之效力。至於丙○○未將上開
      款項交付上訴人，要屬其等之內部關係，與乙○○無關。另上訴人依民法第一
      百零七條主張「撤回代理權」（見本院重上卷第三七頁），惟按「代理權之限
      制及撤回，不得以之對抗善意第三人。但第三人因過失而不知其事實者，不在
      此限」，民法第一百零七條定有明文。上訴人既無法舉證證明乙○○為惡意，
      或因過失而不知其事，並交付款項，乙○○屬善意第三人，依法自應受保護，
      上訴人之主張，均不足採。
八、被上訴人兩人間消費借貸契約係有效存在，已如前述，且上訴人確實提供系爭不
    動產，授權丙○○辦理貸款，以償還其價金，丙○○並無逾越代理之情事。從而
    ，上訴人請求確認上訴人與被上訴人乙○○間暨被上訴人丙○○與乙○○間就附
    表所示不動產供擔保之抵押債權均不存在，為無理由。原審就被上訴人間確認之
    訴部分為上訴人敗訴之判決，並無不合。上訴意旨指摘原判決不當，求予廢棄改
    判，為無理由，應予駁回。追加確認上訴人與被上訴人乙○○間抵押債權不存在
    部分，為無理由，應予駁回。上訴人請求塗銷登記部分，因本件抵押權登記已塗
    銷，則上訴人請求「被上訴人就附表所示不動產於八十一年十二月廿八日向台北
    市松山地政事務所設定之抵押權及其擔保之本金最高限額抵押權新台幣陸佰萬元
    暨八十二年三月十日就上開不動產所為抵押權內容之變更登記應予塗銷」部分，
    因其權利欠缺保護必要要件，該追加之訴部分為無理由，應予駁回。
九、上訴人主張：被上訴人乙○○既承認被上訴人丙○○持有上訴人之授權書，當知
    其係上訴人之代理人，故丙○○不得為自己借款，否則即有違代理人之身分，被
    上訴人乙○○未要求與上訴人見面，其非善意第三人云云。惟查被上訴人丙○○
    業經概括授權，被上訴人丙○○代理上訴人辦理貸款及抵押權登記時，雖未於土
    地登記申請書及抵押權設定契約書上記載其為代理人，亦不影響代理之效力，已
    如前述，被上訴人丙○○以自己名義為抵押借款之連帶債務人，係以自己名義為
    法律行為，並不需要上訴人之授權，法律亦未明文禁止，自不生有違代理人身分
    之問題。從被上訴人乙○○立場，有連帶債務人，其債權更有保障，既有法院公
    證之授權書，一般人未必均要求本人親自到場，自不得以被上訴人乙○○未要求
    與上訴人見面，即推測被上訴人乙○○為惡意第三人。本件事證已臻明確，兩造
    其餘攻擊、防禦方法及所舉證據，無礙勝負之判斷，爰不一一論列，附此敘明。
十、據上論結，本件上訴、追加之訴為無理由，依民事訴訟法第四百六十三條、第三
    百八十五條第一項前段、第四百四十九條第一項、第七十八條，判決如主文。
中      華      民      國    九十二    年      六      月    十七      日
                                民事第十二庭
                                    審判長法  官  林  丁  寶
                                          法  官  高  鳳  仙
                                          法  官  林  恩  山
右正本係照原本作成。
如不服本判決，應於收受送達後二十日內向本院提出上訴書狀，其未表明上訴理由者
，應於提出上訴後二十日內向本院補提理由書狀（均須按他造當事人之人數附繕本）
上訴時應提出委任律師或具有律師資格之人之委任狀；委任有律師資格者，另應附具
律師資格證書及釋明委任人與受任人有民事訴訟法第四百六十六條之一第一項但書或
第二項（詳附註）所定關係之釋明文書影本。
中      華      民      國    九十二    年      六      月    十九      日
                                          書記官  周  淑  靜
附註：
民事訴訟法第四百六十六條之一（第一項、第二項）：
對於第二審判決上訴，上訴人應委任律師為訴訟代理人。但上訴人或其他法定代理人
具有律師資格者，不在此限。
上訴人之配偶、三親等內之血親、二親等內之姻親，或上訴人為法人、中央或地方機
關時，其所屬專任人員具有律師資格並經法院認為適當者，亦得為第三審訴訟代理人
。


司法院資訊處製作；財團法人民間司法改革基金會備份。
